【裁判字號】    90,簡上,11
【裁判日期】    900523
【裁判案由】    排除侵害
【裁判全文】
臺灣基隆地方法院民事判決  九十年度簡上字第一一號
    上  訴  人  甲○○
                乙  ○
    訴訟代理人  丁○○
    被上訴人    丙○○
    訴訟代理人  戊○○
右當事人間請求排除侵害事件，上訴人對於中華民國八十九年十二月十五日本院基隆
簡易庭八十九年度基簡字第三一四號第一審判決提起上訴，本院第二審合議庭判決如
左：
    主  文
上訴駁回。
第二審訴訟費用由上訴人負擔。
    事  實
甲、上訴人方面：
壹、聲明：
一、原判決廢棄。
二、被上訴人應將坐落台北縣萬里鄉○里段第一一一三號土地上門牌號碼為台北縣萬
    里鄉○○○街三號之房屋拆除，將該土地返還原告。
貳、陳述：均與原審判決書所載者相同茲予引用。
參、證據：援用原審所提出之證據。
乙、被上訴人方面：
壹、聲明：駁回上訴。
貳、陳述：均與原審判決書所載者相同茲予引用。
參、證據：援用原審所提出之證據。
    理  由
一、上訴人係以：台北縣萬里鄉○里段第一一一三地號土地為上訴人所共有，被上訴
    人無權占用上開土地如附圖標示一一一三─(甲)部分所示土地（以下簡稱系爭土地
    ）搭建坐落門牌號碼台北縣萬里鄉○○○街三號之鐵皮磚造房屋一間（以下簡稱
    系爭房屋）居住使用，雖被上訴人辯稱系爭土地及房屋未辦理繼承登記前之稅賦
    由其繳納，惟系爭房屋既為被上訴人所有，其依法為房屋之納稅義務人自屬當然
    ，而土地之地價稅納稅義務人仍為上訴人之祖父陳椪頭（已歿），被上訴人未經
    上訴人委任而自命為系爭土地之管理人，充其量僅係無因管理，其繳納稅賦不能
    即認有系爭土地之正當使用權源；又系爭土地倘為兩造之先祖陳椪頭、陳大頭於
    分家之前所取得，二人既於日據時代之明治四十四年分戶（依被上訴人所提出之
    戶籍謄本所載），依前司法行政部所印行之「台灣民事習慣調查報告」之記載，
    分戶之要件須為分居及分割家產，則陳椪頭、陳大頭二兄弟既經分割家產而仍將
    系爭土地登記於陳椪頭名下，顯見二人已有將系爭土地歸陳椪頭所有之合意；再
    則，系爭房屋之屋頂、墻垣俱已更新，顯見原有之陳大頭所有之磚造瓦屋已經滅
    失，被上訴人現所居住使用之房屋乃新的不動產而由被上訴人原始取得，縱非新
    造房屋，被上訴人亦已繼承取得系爭房屋所有權，被上訴人既無正當使用權源，
    上訴人自得本於民法第七百六十七條規定，請求被上訴人拆屋還地。
二、被上訴人則以不爭執其居住使用系爭房屋及占用系爭土地之事實，惟抗辯：系爭
    土地原係兩造先祖陳椪頭、陳大頭二兄弟所有，並同居一戶從未計較，兩造就系
    爭土地、房屋均係分別繼承自陳椪頭、陳大頭二兄弟，系爭房屋乃陳大頭所有，
    被上訴人僅因該屋年久老舊而以鐵皮翻修屋頂，並無將原屋升高加寬之情事，上
    訴人未辦繼承前之土地稅負均由被上訴人繳納，可徵被上訴人使用系爭房屋自始
    並非無權占用等語。
三、首查，被上訴人所有之系爭占用之基地為上訴人共有之系爭土地，此有上訴人於
    原審提出土地登記謄本一份為證，且為被上訴人所不爭執，復經原審勘驗系爭房
    屋及土地，履勘筆錄並囑託台北縣汐止地政事務所測繪土地複丈成果圖在卷，經
    測量占用系爭土地如附圖標示一一一三─(甲)部分所示面積十六點五四平方公尺土
    地，此部分事實要堪認定。
四、次查，兩造之祖父陳椪頭、陳大頭（均已歿）原係其父陳文來共居於日據時期之
    「基隆廳金包里堡中萬里加投土名瑪鍊港口六十一番地（後改為台北廳基隆郡
    萬里中萬里加投字瑪鍊港口八十九番地）」，嗣陳文來歿，陳椪頭於明治二十
    五年九月五日繼為戶長，又於明治四十四年七月一日，陳大頭由陳椪頭戶中分出
    ，另立一戶而為戶長，惟其居住所仍為「台北廳基隆郡金包里堡中萬里加投土
    名瑪鍊港口六十一番地」，有被上訴人提出日據時期戶籍謄本二份為證，則陳椪
    頭、陳大頭兄弟二人乃以同一居住地而分戶並居，其由來已久；是則系爭土地乃
    自陳文來時期既有，爾後雖登記予陳文來之長子陳椪頭所有，陳大頭則僅就房屋
    部分因繼承或自行建造原始取得所有權，惟基於陳椪頭、陳大頭兄弟同址分戶而
    居之事實，房屋在性質上不能與基地使用權相分離，堪認該原由陳大頭因繼承或
    自行建造原始取得之坐落現址台北縣萬里鄉○○○街三號之磚造房屋一間，應已
    得有原土地所有人陳椪頭之同意而使用系爭土地，是就上開陳大頭所有之房屋所
    占用之土地，陳椪頭、陳大頭兄弟二人間乃已成立土地之不定期限使用借貸關係
    ，因此被上訴人所有房屋占用系爭土地為基地，應非無權使用。
五、另查，系爭房屋雖由被上訴人自承曾將瓦片屋頂修繕為簡易之鐵皮屋頂，並以水
    泥石灰等將牆壁加以粉刷，惟系爭房屋係自日據時期即已存在而由陳大頭居住使
    用，其建築本體並未更易，業據證人陳連樹證述屬實，又經本院勘驗系爭房屋，
    該屋仍僅係一層平房，與相鄰接之原始磚瓦造平房並無二致，僅將屋頂部分以鐵
    皮修繕，且其房屋內部石磚及土牆仍歷歷可見，有照片四幀可資佐證，足徵系爭
    房屋即證人所陳述之日據時期存留至今之原來建物，並非原建物滅失而重新建造
    之未經保存登記之新建物，堪認系爭房屋即由被上訴人之祖父陳大頭所有之房屋
    而現由被上訴人繼承取得，被上訴人所辯系爭房屋係原來陳大頭所有之房屋等語
    ，應堪採信，因此該使用借貸契約關係並未因房屋滅失而失其目的，因此尚未終
    止。
六、按繼承人自繼承開始時，除法律另有規定外，承受被繼承人財產上之一切權利、
    義務；民法第一千一百四十八條第一項前段定有明文。上訴人二人原係繼承取得
    系爭土地，依上開規定，自應繼受前被繼承人陳椪頭就系爭土地所為使用借貸之
    貸與人地位，被上訴人因繼承取得系爭房屋，自亦得以原土地不定期使用借貸之
    法律關係對抗貸與人即上訴人。
七、從而，上訴人固係系爭土地之共有人，惟被上訴人仍得以使用借貸法律關係之借
    用人地位對抗上訴人關於所有權之主張，上訴人請求被上訴人拆除系爭房屋並將
    系爭土地返還原告共有人全體，非有理由，原審依此駁回上訴人於原審之訴，要
    無不合，上訴人之上訴並無理由，應予駁回。
八、據上論結，本件上訴為無理由，依民事訴訟法第四百三十六條之一第三項、第四
    百四十九條第一項、第七十八條，判決如主文。
中      華      民      國    九十      年      五      月     二十三   日
~B臺灣基隆地方法院民事庭
~B  審判長法  官  李木貴
~B        法  官  蔡聰明
~B        法  官  王翠芬
右為判決正本係照原本作成。
本件不得上訴。
中      華      民      國    九十      年      五      月     二十三   日
~B        書記官  林苑珍


司法院資訊處製作；財團法人民間司法改革基金會備份。
